臺灣高等法院刑事判決
109年度上訴字第3710號
上  訴  人  
即  被  告  溫力平



                    （現於法務部○○○○○○○○○○○執行中）
上列上訴人因違反毒品危害防制條例案件，不服臺灣新北地方法
院109年度審訴字第878號，中華民國109年6月30日第一審判決（
起訴案號：臺灣新北地方檢察署109年度偵字第5074號、108年度
毒偵字第6415、6473號），提起上訴，本院判決如下：
    主  文
原判決關於施用第一、二級毒品部分，暨定應執行刑部分均撤銷
。
甲○○被訴施用第一、二級毒品部分，公訴不受理。
    理  由
一、公訴意旨略以：上訴人即被告甲○○（下稱被告）前因施用毒
    品案件，經臺灣板橋地方法院（現更名為臺灣新北地方法院
    ，下稱原審法院）以94年度毒聲字第1998號裁定送觀察、勒
    戒後，認無繼續施用毒品之傾向，於民國95年2月16日執行
    完畢，並由臺灣板橋地方法院檢察署（現更名為臺灣新北地
    方檢察署）檢察官以95年度毒偵字第694號、毒偵緝字第52
    號為不起訴處分確定；又於上開觀察、勒戒執行完畢釋放後
    5年內之96年間，因施用毒品案件，經原審法院以96年度訴
    字第3797號判處有期徒刑6月、3月，併定應執行有期徒刑8
    月確定。另因施用毒品案件，經原審法院以102年度審訴字
    第100號判處有期徒刑9月、6月確定；另因施用毒品案件，
    經原審法院以102年度審簡字第205號判處有期徒刑6月確定
    ；另因施用毒品案件，經原審法院以103年度審訴字第239號
    判處有期徒刑1年確定，上開等案嗣經原審法院以103年度聲
    字第2264號裁定應執行有期徒刑2年5月確定；另因施用毒品
    案件，經原審法院以103年度審訴字第731號判處有期徒刑6
    月、1年確定，其中有期徒刑6月部分與上開應執行有期徒刑
    2年5月部分經原審法院以103年度聲字第4120號裁定應執行
    有期徒刑2年8月確定，經接續執行，於105年10月18日縮短
    刑期假釋出監，尚餘殘刑9月16日，嗣經撤銷假釋，於107年
    7月12日縮短刑期執行完畢出監。詎仍不知悔改：（一）基
    於施用第二級毒品之犯意，於108年10月31日6時許，在新北
    市○○區○○○街000巷00弄00○0號住處，以將第二級毒品甲基安
    非他命放置玻璃球吸食器內燒烤吸食煙霧之方式，施用第二
    級毒品甲基安非他命1次；另基於施用第一級毒品之犯意，
    於同日9時許，在停放在新北市○○區○○路00巷0號前之友人自
    小客車內，以將第一級毒品海洛因置入針筒注射之方式，施
    用第一級毒品海洛因1次。嗣於108年10月31日11時2分許，在
    新北市○○區○○路00巷0號前因形跡可疑，為警上前攔查，嗣
    在該處頂樓為警查獲，當場扣得第一級毒品海洛因1包（淨
    重0.1245公克，驗餘淨重0.1225公克）、含海洛因成分之針
    筒1支、含海洛因成分之分裝勺1支及上開持有之第二級毒品
    甲基安非他命1包，並經警採集其尿液送驗結果，呈嗎啡、
    可待因、安非他命、甲基安非他命陽性反應。（二）基於施
    用第一級毒品之犯意，於108年11月3日8時許，在新北市○○
    區○○○街000巷00弄00○0號住處，以將第一級毒品海洛因及第
    二級毒品甲基安非他命置於玻璃球內燒烤吸食煙霧之方式，
    同時施用第一級毒品海洛因及第二級毒品甲基安非他命1次。
    嗣於108年11月4日3時許，在新北市○○區○○○街000巷00弄00號
    前，因形跡可疑，為警攔查，經其同意搜索後，當場扣得第
    一級毒品海洛因1包（淨重0.4161公克，驗餘淨重0.4148公
    克），並經警採集其尿液送驗結果，呈嗎啡、可待因、安非
    他命、甲基安非他命陽性反應。因認被告涉犯毒品危害防制
    條例第10條第1項之施用第一級毒品罪及同條第2項之施用第
    二級毒品罪嫌。
二、毒品危害防制條例修正後之解釋、適用：
　　按訴訟條件乃欲為實體判決所應具備之條件，法院對於訴訟
    條件有無欠缺，不問訴訟程度如何，得依職權調查之。起訴
    之程式違背規定者，應諭知不受理之判決，並得不經言詞辯
    論為之，刑事訴訟法第303條第1款、第307條分別定有明文
    。施用第一、二級毒品為犯罪行為，毒品危害防制條例第10
    條設有處罰規定。故施用第一、二級毒品者，本應科以刑罰
    。惟基於刑事政策，對合於一定條件之施用者，則依同條例
    第20條之規定，施以觀察、勒戒及強制戒治之保安處分。10
    9年1月15日修正公布、同年7月15日施行之毒品危害防制條
    例第20條第3項規定，犯第10條之罪於觀察、勒戒或強制戒
    治執行完畢釋放後，3年後始再犯者，不論其行為係在新法
    施行生效前或施行生效後所為，依修正後第35條之1規定，
    法院應依修正後第20條第1、2之規定（即應先觀察勒戒或強
    制戒治）處理，其修法理由謂：施用毒品者具「病患性犯人
    」之特質，並參諸世界各國之醫療經驗及醫學界之共識，咸
    認施用毒品成癮者，其心癮甚難戒除，如觀察、勒戒或強制
    戒治執行完畢釋放後，3年後始再有施用第一級、第二級毒
    品之行為者，足見其有戒除毒癮之可能，宜再採以觀察、勒
    戒方式戒除其身癮及以強制戒治方式戒除其心癮之措施，為
    能放寬觀察、勒戒或強制戒治制度之適用時機，以協助施用
    者戒除毒癮，爰修正第3項。同條例第23條第2項亦配合修正
    為「觀察、勒戒或強制戒治執行完畢釋放後，3年內再犯第1
    0條之罪者，檢察官或少年法院（地方法院少年法庭）應依
    法追訴或裁定交付審理。」可知本次修法對於施用毒品者施
    以觀察勒戒、強制戒治，或依法追訴（或裁定交付審理）之
    適用範圍，係確立初犯為具「病患性犯人」之特質應先經一
    完整之醫療處置，3年內再犯者應依法追訴（或裁定交付審
    理），3年後再犯則應裁定觀察勒戒，以協助施用者戒除毒
    癮。次按本次修正之毒品危害防制條例第20條第3項及第23
    條第2項，雖僅將原條文之再犯期間由「5年」改為「3年」
    ，惟鑑於採取傳統刑事機構式處遇，將施用毒品者當作「犯
    人」處理，其施用人數及再犯率仍高，將施用毒品者監禁於
    監獄內，僅能短期間防止其接觸毒品，因慣用毒品產生之「
    心癮」根本無法根除，並慮及毒品條例施行多年累積之戒毒
    經驗及實效，暨逐步擴充之醫療、戒癮機構、專業人力、社
    區支援系統等資源，尤以本次毒品危害防制條例第24條修正
    ，擴大檢察官對施用毒品者附條件緩起訴處分之範圍，使其
    能視個案具體情形給予適當多元社區處遇。準此，本次修正
    後對於施用毒品者之思維，自應與時俱進，擺脫以往側重於
    「犯人」身分之處罰，著重其為「病患」之特質，並以「治
    療」疾病為出發點，重新評價前揭所謂「3年後再犯」之意
    義。基於憲法保障人民之生存權，及根據每個國民生存照顧
    需要提供基本給付之理念，為協助施用毒品者戒除毒癮復歸
    社會，對於經監獄監禁處遇後仍再犯之施用毒品者，更應恢
    復以機構內、外之治療協助其戒除毒癮。此即本次修正毒品
    危害防制條例第20條第3項關於施用毒品者所謂「3 年後再
    犯」係何所指之立法真諦。換言之，除檢察官優先適用毒品
    條例第24條命附條件緩起訴處分處遇（不論幾犯，亦無年限
    ）外，對於施用毒品初犯者，即應適用第20條第1項、第2項
    為機構內之觀察、勒戒或強制戒治；若於上開機構內處遇執
    行完畢釋放後，「3年內再犯」者，依第23條第2項規定，應
    依法追訴；倘於「3年後再犯」，自應再回歸到傳統醫療體
    系機構內重為觀察、勒戒或強制戒治之治療。是對於戒除毒
    癮不易者，唯有以機構內、外處遇及刑事制裁等方式交替運
    用，以期控制或改善其至完全戒除毒癮。綜上，現行毒品危
    害防制條例既認施用毒品者具有「病患性犯人」特質，強調
    「治療勝於處罰」、「醫療先於司法」，對於第20條第3項
    及第23條第2項所謂「3年後（內）再犯」，自應跳脫以往窠
    臼，以「3年」為期，建立「定期治療」之模式。準此，第2
    0條第3項規定中所謂「3年後再犯」，只要本次再犯（不論
    修正施行前、後）距最近1次觀察、勒戒或強制戒治執行完
    畢釋放，已逾3年者，即該當之，不因其間有無犯第10條之
    罪經起訴、判刑或執行而受影響（最高法院109年8月11日第
    3次刑事庭會議、109年度台上字第3240號判決、刑事大法庭
    109年度台上大字第3826號裁定意旨參照）。末按法院於解
    釋、適用本次毒品危害防制條例上開修正條文時，允宜遵循
    醫療專業及刑事政策，保障施用毒品者為病患性犯人之健康
    權，兼顧保護社會安全及恪遵正當法律程序，確保法治國公
    平法院之具體實現。又本於權力分立原則，法院對檢察官職
    權行使，應予以尊重，雖非謂不得為適度之司法審查，惟對
    於施用毒品者本次所犯如距最近1次觀察、勒戒或強制戒治
    執行完畢釋放後，已逾3年者，檢察官既得本於立法者所賦
    與之職權裁量是否聲請法院裁定觀察、勒戒或為命附條件（
    現行法僅能附命完成戒癮治療）緩起訴處分之多元化處遇，
    即聲請法院裁定機構內之觀察、勒戒並非檢察官所得採取之
    唯一途徑，法院自不能僭越檢察官之職權，逕對施用毒品者
    裁定應予觀察、勒戒或強制戒治。雖修正後之毒品條例第35
    條之1第2款規定：「審判中之案件，由法院或少年法院（地
    方法院少年法庭）依修正後規定處理；依修正後規定應為不
    起訴處分或不付審理之裁定者，法院或少年法院（地方法院
    少年法庭）應為免刑之判決或不付審理之裁定。」另該條款
    之立法說明亦謂：「若該等案件於修正施行前已繫屬於法院
    或少年法院（地方法院少年法庭）者，『為求程序之經濟，
    法院或少年法院（地方法院少年法庭）應依修正施行後之規
    定處理，即應依職權為觀察、勒戒或強制戒治之裁定』」等
    語，似欲透過立法說明由法院依職權裁定觀察、勒戒或強制
    戒治，以替代第20條第1項、第2項所定應由檢察官提出觀察
    、勒戒或強制戒治之聲請，惟若檢察官之「起訴之程序違背
    規定」，法院當不能「為求程序之經濟」便宜行事，而應嚴
    守程序上之正義，尊重檢察官之裁量權，並保障施用毒品者
    能獲得妥適並完善治療或其他有利戒毒途徑處遇之機會（最
    高法院109年度台上字第3826號判決意旨參照）。職此，法
    院自不宜逕依前揭同條例第35條之1第2款後段規定，遽予認
    定有應為不起訴處分之情形，而依職權為觀察、勒戒或強制
    戒治之裁定以補正訴訟條件。訴訟條件已有欠缺，依前揭同
    條例第35條之1第2款規定立法說明所揭示之理由，亦無從治
    癒，檢察官對被告未經觀察勒戒逕行提起公訴，應認其起訴
    程序違背規定，依刑事訴訟法第303條第1款規定，為不受理
    之判決，始為適法（最高法院103年度台上字第3183號判決
    、第103年度台非字第187號判決意旨參照）。　
三、經查：
（一）審理範圍：
　　　本件經原審判決後，被告提起上訴，而依其所提出之刑事
      上訴狀、刑事上訴理由狀所載，僅針對原判決之一部分即
      該起訴書犯罪事實欄一（一）前段及（二）所示施用毒品
      部分提起上訴，而起訴書犯罪事實欄一（一）後段所示持
      有毒品部分爰不在本院審理範圍，合先敘明。
（二）原審認定被告施用毒品部分犯行明確，據以論罪科刑，固
      非無據。惟被告前因施用毒品案件，經原審法院以94年度
      毒聲字第1998號裁定送觀察、勒戒後，認無繼續施用毒品
      之傾向，於95年2月16日執行完畢，並由臺灣新北地方檢
      察署檢察官以95年度毒偵字第694號、毒偵緝字第52號為
      不起訴處分確定，則被告於108年10月31日6時、9時許、
      同年11月3日8時許，再犯本次施用第一級、第二級毒品犯
      行，距其最近1次犯施用毒品罪經依法觀察、勒戒執行完
      畢釋放之95年2月16日，已逾3年，有本院被告前案紀錄表
      在卷可參，揆諸前揭說明，仍應依修正後之毒品危害防制
      條例第20條第3項、現行第24條等規定，由檢察官基於一
      次性之整體規劃而重啟處遇程序，視被告個案情形，是否
      適合「觀察、勒戒或強制戒治」或給予「附命完成戒癮治
      療緩起訴處分」之機會。檢察官未及審酌有無對被告附命
      完成戒癮治療之緩起訴處分之可能，逕予起訴，法院無從
      替代檢察官為上開合義務性之裁量處遇，應認其起訴程序
      即屬違背規定，原審未及適用新法諭知不受理之判決，而
      逕為諭知被告有罪之實體判決，顯有不適用法則之違法。
      被告上訴意旨主張毒品危害防制條例已於109年1月15日修
      正公布、同年7月15日施行之，本件再犯之施用毒品部分
      ，依法應裁定觀察、勒戒等語，為有理由，且原判決既有
      上開可議之處，自屬無可維持，應由本院將原判決關於施
      用毒品部分，暨定應執行刑部分均予以撤銷改判，諭知不
      受理之判決，且不經言詞辯論為之。至被告施用第一級、
      第二級毒品犯行是否符合毒品危害防制條例第20條、第23
      條、第24條等規定，檢察官仍得本於職權，具體審酌個案
      情節，裁量聲請法院裁定觀察、勒戒或為附命完成戒癮治
      療之緩起訴處分，抑或為其他適法處理，附此敘明。
據上論斷，應依刑事訴訟法第369條第1項前段、第364條、第307
條、第303條第1款，判決如主文。　
中　　華　　民　　國　　109 　年　　11　　月　　30　　日
                  刑事第十七庭審判長法　官　鄭水銓
                              　　  法　官　黃雅芬
                              　    法　官　沈君玲
以上正本證明與原本無異。
被訴施用第二級毒品部分不得上訴。
被訴施用第一級毒品部分，如不服本判決，應於收受送達後20日
內向本院提出上訴書狀，其未敘述上訴之理由者並得於提起上訴
後20日內向本院補提理由書（均須按他造當事人之人數附繕本）
「切勿逕送上級法院」。
                                    書記官　彭于瑛
中　　華　　民　　國　　109 　年　　11　　月　　30　　日